ACORDAO-COMPLETO-2468173

ACÓRDÃO 5323/2021 ATA 9/2021 - PRIMEIRA CÂMARA

VISTOS, relatados e discutidos estes autos de agravos interpostos contra despacho do relator que conheceu de pedidos de reexame interpostos contra o Acórdão 11789/2020-TCU-Primeira Câmara e a eles concedeu efeito suspensivo, nos termos do art. 48 da Lei 8.443/1992,
ACORDAM os Ministros do Tribunal de Contas da União, reunidos em sessão da Primeira Câmara, diante das razões expostas pelo relator e com fundamento no art. 289 do Regimento Interno do Tribunal de Contas da União, em:
9.1. não conhecer dos presentes agravos;
9.2. dar ciência desta deliberação às agravantes;
9.3. encaminhar os autos à Secretaria de Recursos para dar prosseguimento à instrução.

PESSOAL. REFORMA. PEDIDO DE REEXAME. AGRAVOOS CONTRA DESPACHO  QUE CONHECEU DOS PEDIDOS DE REEXAME INTERPOSTOS E A ELES CONCEDEU EFEITO SUSPENSIVO.

Primeira Câmara

Comando do Exército.

3. Interessados/Responsáveis/Recorrentes:
3.1. Interessados: Eliane Maria Caldas Guerra (XXX.549.394-XX); Eliane Maria Caldas Guerra (XXX.549.394-XX); Eneida Maria Caldas Guerra (XXX.667.164-XX); Eneida Maria Caldas Guerra (XXX.667.164-XX); Maria Carmen Guerra Mora (XXX.402.364-XX); Maria Carmen Guerra Mora (XXX.402.364-XX)
3.2. Recorrentes: Eneida Maria Caldas Guerra (XXX.667.164-XX); Eliane Maria Caldas Guerra (XXX.549.394-XX); Maria Carmen Guerra Mora (XXX.402.364-XX).

13.1. Ministros presentes: Walton Alencar Rodrigues (Presidente), Benjamin Zymler (Relator) e Jorge Oliveira.
13.2. Ministro-Substituto convocado: Marcos Bemquerer Costa.
13.3. Ministros-Substitutos presentes: Augusto Sherman Cavalcanti e Weder de Oliveira.

ACORDAO-COMPLETO-2525516

Acórdão 4499/2022 - Primeira Câmara

BENJAMIN ZYMLER

Ministro Benjamin Zymler.

Trata-se de agravo interposto pelas sras. Eliane Maria Caldas Guerra, Eneida Maria Caldas Guerra e Maria Carmen Guerra Mora, filhas do sr. Newton Guerra, instituidor de pensão militar.
2. As agravantes insurgem-se contra o teor do despacho de 33, por meio do qual este relator acolheu proposta da Secretaria de Recursos (Serur) de conhecer dos pedidos de reexame por elas interpostos contra o Acórdão 11849/2020-TCU-Primeira Câmara (rel. Ministro Vital do Rêgo) e concedeu efeitos suspensivo aos itens da deliberação que consideraram o ato de pensão militar ilegal (9.1) e que determinaram: i) a cessão dos pagamentos decorrentes do ato impugnado (9.3.1) ; ii) a regularização da base de cálculo dos proventos (9.3.2) ; iii) a emissão de novo ato livre das irregularidades (9.3.3) ; iv) informasse as pensionista de que o efeito suspensivo dos recursos eventualmente interpostos não as eximiria de devolver os valores indevidamente recebidos após a notificação (9.3.4) ; e v) a expedição de notificação às interessadas. 
3. Em apertada síntese, alegam que solicitaram em suas peças recursais que não fosse concedido efeito suspensivo aos respectivos pedidos de reexame, o que estaria no âmbito da discricionariedade do relator, a teor do  § 4º do art. 298 do Regimento Interno. 
4. Nessa toada, asseveram que o despacho exarado careceu de fundamentação, como prescreve o § 1º do art. 489 do Código de Processo Civil (CPC) .
5. Afirmam que a concessão de efeito suspensivo traria consequências indesejáveis, pois se veriam obrigadas a devolver os valores indevidamente recebidos após a notificação do Acórdão 11849/2020-TCU-Primeira Câmara.
É o relatório.

8.1. Vania Affonso de Mello (10.107/OAB-PE), representando Maria Carmen Guerra Mora, Eliane Maria Caldas Guerra e Eneida Maria Caldas Guerra.

Procurador Rodrigo Medeiros de Lima.

PESSOAL. REFORMA. PEDIDO DE REEXAME. AGRAVO CONTRA DESPACHO QUE CONHECEU DOS PEDIDOS DE REEXAME INTERPOSTOS E A ELES CONCEDEU EFEITO SUSPENSIVO RELATIVAMENTE A ITENS DA DELIBERAÇÃO RECORRIDA. AUSÊNCIA DE PREJUÍZO. NÃO CONHECIMENTO.

PENSÃO MILITAR (PMIL)

Secretaria de Recursos (Serur); Secretaria de Fiscalização de Integridade de Atos e Pagamentos de Pessoal e de Benefícios Sociais (Sefip).

Cuidam os autos de agravos manejados pelas pensionistas Eliane Maria Caldas Guerra, Eneida Maria Caldas Guerra e Maria Carmen Guerra Mora contra despacho de minha lavra que conheceu dos pedidos de reexame por elas interpostos e a eles deferiu efeitos suspensivos relativamente aos subitens 9.1 e 9.3 do Acórdão 11849/2020-TCU-Primeira Câmara (relator Ministro Vital do Rêgo) :
"9.1. considerar ilegal e negar registro ao ato de concessão de pensão militar, registrado no sistema e-Pessoal sob o número 4/2018 e instituído por Newton Guerra (000.958.854-04) em favor das beneficiárias Eliane Maria Caldas Guerra (313.549.394-68) , Eneida Maria Caldas Guerra (426.667.164-49) e Maria Carmen Guerra Mora (114.402.364-53) ;"
"9.3. determinar ao Comando do Exército que: 
9.3.1. faça cessar os pagamentos decorrentes do ato impugnado, comunicando ao TCU, no prazo de 15 dias, as providências adotadas, nos termos do art. 262, caput, do Regimento Interno do TCU, do art. 8º, caput, da Resolução-TCU 206/2007 e do art. 19, caput, da Instrução Normativa-TCU 78/2018; 
9.3.2. proceda à regularização do soldo que serve de base de cálculo para os proventos da pensão militar em análise, contemplando o posto de coronel; 
9.3.3. emita novo ato de pensão militar, livre da irregularidade apontada, submetendo-o ao TCU, no prazo de trinta dias, consoante os arts. 262, § 2º, do Regimento Interno do TCU e 19, § 3º, da Instrução Normativa TCU 78/2018; 
9.3.4. informe às interessadas que, no caso de não provimento de recursos eventualmente interpostos, deverão ser repostos os valores recebidos após a ciência deste acórdão pelo Comando do Exército; e
9.3.5. comunique imediatamente às interessadas o teor do presente acórdão, encaminhando ao TCU, no prazo de 30 dias, comprovante das respectivas datas de ciência, nos termos do art. 4º, § 3º, da Resolução-TCU 170/2004".
2. Dessa decisão recorreram as interessadas, que pleitearam, expressamente, a não concessão de efeitos suspensivos para os recursos manejados:
"DOS PEDIDOS 
Ex positis, a Recorrente vem requerer a Vossa Excelência: a) ad cautelam, que não seja concedido nenhum efeito suspensivo ao presente recurso, a fim de evitar os inconvenientes de seu eventual não acolhimento, o que não acreditamos possível;".
3. Nesta oportunidade, as agravantes alegam que o efeito suspensivo seria uma "faculdade concedida ao julgador, quando da prolação de despacho decisório". Nessa linha, transcrevem o seguinte dispositivo do Regimento Interno deste tribunal (sem mencionar o artigo ao qual pertence, a saber, art. 289) :
"§ 4e A critério do Presidente do Tribunal, do presidente de câmara ou do relator, conforme o coso, poderá ser conferido efeito suspensivo ao agravo."
4. Argumentam a aplicação subsidiária do Código de Processo Civil (CPC) às normas processuais desta corte, a teor do art. 298 do Regimento Interno.
5. Assim, defendem que o despacho que concedeu efeito suspensivo aos recursos não estaria devidamente fundamentado, com fulcro no § 1º do art. 489 do CPC.
6. Entendem que o efeito suspensivo traria consequências indesejáveis, na hipótese de não provimento dos pedidos de reexame, a saber, a devolução dos valores indevidamente recebidos após a notificação do Acórdão 11849/2020-TCU-Primeira Câmara.
7. Feito esse relato, decido.
8. A despeito da tempestividade dos presentes agravos - eis que as interessadas foram notificadas entre os dias 24 e 26 de fevereiro e ingressaram com suas peças no dia 1º de março próximo passado, de acordo com as informações contidas nas peças 39, 42 e 45 (fls. 1 e 8) -, não tenho por preenchido o requisito do caput do art. 289 do Regimento Interno, a saber, a existência de decisão desfavorável:
"Art. 289. De despacho decisório do Presidente do Tribunal, de presidente de câmara ou do relator, desfavorável à parte, e da medida cautelar adotada com fundamento no art. 276 cabe agravo, no prazo de cinco dias, contados na forma do art. 183." (grifos acrescidos) 
9. Não posso ter como desfavorável a possibilidade de as pensionistas continuarem a perceber proventos calculados com base em ato concessório que assegura valores maiores que os devidos, ainda que a devolução de tal diferença venha a ser posteriormente exigida.
10. De início, é bom que se esclareça que a percepção de qualquer quantia a título de proventos somente é possível diante da existência de ato administrativo com presunção de legalidade. Não é por outro motivo que o Tribunal determinou ao órgão de origem que "faça cessar os pagamentos decorrentes do ato impugnado". Desse modo, para tornar viável a percepção do benefício previdenciário, deve o Comando do Exército emitir novo ato, sem as irregularidades apontadas. No caso, com a correção da base de cálculo dos proventos, que deveria ser o soldo de coronel.
11. Ora, o efeito suspensivo do pedido de reexame decorre de lei e não da discricionariedade do relator, como se pode depreender da redação do art. 48 da Lei 8.443/1992:
"Art. 48. De decisão proferida em processos concernentes às matérias de que tratam as Seções III e IV deste capítulo caberá pedido de reexame, que terá efeito suspensivo.
Parágrafo único. O pedido de reexame reger-se-á pelo disposto no parágrafo único do art. 32 e no art. 33 desta Lei."
12. O art. 33, por sua vez, prevê que o prazo para interposição do recurso de reconsideração é de quinze dias, o que é extensível ao pedido de reexame. Nos casos concretos, os recursos foram preliminarmente conhecidos sem a aferição do requisito da tempestividade, dado que o Comando do Exército ainda não havia encaminhado os comprovantes de notificação, o que veio a ocorrer posteriormente, conforme documento de peça 22.
13. Portanto, uma vez conhecidos os recursos, apresentados tempestivamente, a lei não atribuiu ao relator a discricionariedade de não conceder efeito suspensivo. Interpretação diversa somente é possível em situações excepcionais, nas quais se vislumbra a possibilidade de grave lesão ao Erário, o que não parece ser a hipótese.
14. Quando os interessados interpõem tempestivamente pedido de reexame, suspende-se a exigibilidade da decisão guerreada, inclusive quanto à obrigatoriedade de paralisar os pagamentos com base no ato considerado ilegal. E, caso não provido o recurso, devem ser tomadas as medidas administrativas pertinentes para recompor o Erário pelos valores indevidamente pagos desde a notificação da decisão original aos recorrentes.
15. Não sendo o benefício previdenciário ilegal de per si, mas apenas parcela dos proventos, o procedimento correto a ser adotado pelo órgão após o "trânsito em julgado administrativo" constitui na emissão de novo ato, materializada na publicação de portaria com os corretos fundamentos legais, e na adoção dos procedimentos para reaver os valores pagos a maior. No caso, a diferença entre o soldo de general de brigada e o de coronel.
16. Assim sendo, caso fosse afastado o efeito suspensivo, o órgão de origem deveria adotar uma das duas soluções: a) suspender totalmente o pagamento dos proventos, pois não poderia realizar pagamentos com base em ato ilegal; b) editar novo ato, com a correta fundamentação legal, na linha da decisão recorrida.
17. Considerando que o requisito de admissibilidade do agravo é a "existência de decisão desfavorável à parte", tenho o como não atendido, pois o efeito suspensivo é o meio pelo qual se assegura a continuidade dos pagamentos de proventos, tendo em vista que não cabe ao Tribunal determinar que o órgão de origem emita novo ato concessório, mas apenas certificar-se de que o órgão não efetue pagamento com base em atos ilegais.
18. Ora, as interessadas interpuseram recurso justamente para assegurar a continuidade do pagamento de proventos e em valores maiores que aqueles que o Tribunal considera como devidos. Claro está, portanto, que a aplicação do efeito suspensivo, que decorre de lei - motivo pelo qual não é necessário o relator se justificar pela atribuição desse efeito - e assegura a continuidade dos pagamentos dos proventos às beneficiárias enquanto se discute seu direito, não pode ser tido como decisão desfavorável à parte.
19. Não vislumbro nenhuma dificuldade de as interessadas, se não quiserem fazer uso dos valores tidos como ilegais pelo Acórdão 11.894/2020-1ª Câmara - a saber, a diferença entre o soldo de general de brigada e o de coronel, dividida entre as cotas-partes - fazerem uma poupança com o valor pago a maior. Ou, de outra forma, poderão ter esses valores descontados de seus futuros proventos, em caso de eventual negativa de provimento dos pedidos de reexame.
20. Ad argumentandum tantum, pretender que o Comando do Exército dê cumprimento à deliberação recorrida, inclusive com a emissão de novo ato concessório, livre das irregularidades, é incompatível, a meu sentir, com a vontade de recorrer na defesa da legalidade do ato de pensão emitido e conduziria à preclusão lógica dos pedidos de reexame, se conhecidos e providos os presentes agravos. 
21. Essa situação guarda semelhança com julgados do Superior Tribunal de Justiça, a exemplo do que se segue:
"TRIBUTÁRIO. PROCESSUAL CIVIL. EXCEÇÃO DE PRÉ-EXECUTIVIDADE. RECURSO ESPECIAL INTERPOSTO NO BOJO DE AGRAVO DE INSTRUMENTO. POSTERIOR EXTINÇÃO DA EXECUÇÃO FISCAL POR PAGAMENTO DA DÍVIDA. PRÁTICA DE ATO INCOMPATÍVEL COM A VONTADE DE RECORRER. PERDA SUPERVENIENTE DO INTERESSE RECURSAL. ART. 1.000, PARÁGRAFO ÚNICO, DO CPC/2015. CARACTERIZAÇÃO. 
1. Tendo a ora agravante procedido à quitação da dívida objeto da execução fiscal - ato incompatível com a vontade de recorrer -, ressai nítida a perda superveniente do interesse recursal relativo ao agravo de instrumento interposto anteriormente em sede de exceção de pré-executividade.
2. De fato, o posterior pagamento da dívida na execução fiscal demonstra aceitação tácita ao que decidido na exceção de pré-executividade - questão objeto do recurso especial epigrafado, o que, por conseguinte, impede o trânsito do apelo nobre ante a existência de fato impeditivo do direito de recorrer, requisito de admissibilidade intrínseco do recurso especial. 
3. Agravo interno não provido." (AgInt no AREsp 1565569/RS (rel. Min. Sérgio Kukina, Primeira Turma, julgado em 20/4/2020) 
21. Dessarte, não conheço dos presentes agravos interpostos contra o despacho de peça 33. 
Diante do exposto, VOTO por que o Tribunal adote a deliberação que ora submeto a este colegiado.
TCU, Sala das Sessões Ministro Luciano Brandão Alves de Souza, em tagDataSessao.
BENJAMIN ZYMLER 
Relator